【裁判字號】    99,消債聲,6
【裁判日期】    990728
【裁判案由】    聲請免責
【裁判全文】
臺灣臺南地方法院民事裁定          99年度消債聲字第6號
債  務  人  甲○○
上列當事人因消費者債務清理條例聲請免責事件，本院裁定如下
：
    主  文
債務人甲○○不免責。
    理  由
一、按債務人有下列各款情形之一者，法院應為不免責之裁定，
    但債務人證明經普通債權人全體同意者，不在此限：一、於
    七年內曾依破產法或本條例規定受免責；二、隱匿、毀損應
    屬清算財團之財產，或為其他不利於債權人之處分；三、捏
    造債務或承認不真實之債務；四、因浪費、賭博或其他投機
    行為，致財產顯然減少或負擔過重之債務，而生開始清算之
    原因；五、於清算聲請前一年內，已有清算之原因，而隱瞞
    其事實，使他人與之為交易致生損害；六、明知已有清算原
    因之事實，非基於本人之義務，而以特別利於債權人中之一
    人或數人為目的，提供擔保或消滅債務；七、隱匿、毀棄、
    偽造或變造帳簿或其他會計文件之全部或一部，致其財產之
    狀況不真確；八、故意於財產及收入狀況說明書為不實之記
    載，或有其他故意違反本條例所定義務之行為，消費者債務
    清理條例第134條定有明文。揆諸消費者債務清理制度，並
    非在縱容債務人奢侈浪費，使債務人恣意消費所造成之債務
    ，轉嫁由債權人負擔，而係為妥適調整債務人與債權人及其
    他利害關係人間之權利義務關係，保障債權人獲得公平受償
    ，並謀求債務人經濟生活之重建復甦機會而設。倘債務人於
    聲請清算前之相當期間內，利用信用金融之機會，恣意為非
    屬通常生活所需之鉅額消費或作奢侈性、浪費性之消費，而
    不在意日後履行債務之清償能力，於此情況下，若允債務人
    得藉由消費者債務清理條例中之免責制度，以規避其應負擔
    之償還責任，不僅破壞社會經濟之公平交易秩序，亦容易肇
    致道德危險，顯非消費者債務清理條例之立法目的。是故，
    債務人免責制度之正當性，自須立基於保障誠實勤勉之債務
    人之經濟生活重建復甦之目的甚明。
二、經查：
  (一)債務人甲○○依消費者債務清理條例聲請清算事件，前經本
    院於民國98年9月16日裁定開始清算程序後，因債務人之財
    產不敷清償財團費用及財團債務，業經本院依同條例第85條
    第1項規定同時終止清算程序確定在案，業據本院調取98年
    度消債清字第34號卷宗核閱無誤。
  (二)本院依職權函請債權人提供債務人之消費明細，經各債權人
    函覆債務人使用台北富邦商業銀行股份有限公司（下稱台北
    富邦銀行）、國泰世華商業銀行股份有限公司（下稱國泰世
    華銀行）、渣打國際商業銀行股份有限公司（下稱渣打銀行
    ）、永豐商業銀行銀行股份有限公司（下稱永豐銀行）、萬
    泰商業銀行股份有限公司（下稱萬泰銀行）、台新國際商業
    銀行股份有限公司（下稱台新銀行），信用卡消費、預借現
    金之情形如下：
   1.台北富邦銀行表示：債務人與陳報人之消費借貸為94年9月
     2日之20萬元信用貸款，經撥貸後滿3年即告逾期，難謂其
     有良好之理債規劃。
   2.國泰世華銀行表示：依債務人於本行消費明細得知，主要
     為93年3月15日信用卡餘額代償130,000元，屬消費者債務
     清理條第134條第1項第4款之情。
   3.渣打銀行：債務人利用自身信用擴張銀行借款，而取得後
     之資金用途為何及是否有從事投機行為，應由債務人舉證
     說明，否則自屬有奢侈浪費之消費行為，對於正常繳款及
     克制物欲之其他債務人顯為不公，請本院依法裁定不予免
     責。
   4.永豐銀行表示：債務人自領取信用卡後，於擔任中士月收
     入30,000元之情形下，仍每月預借現金，顯然逾越生活必
     要之程度；另有和信電訊、忠愛眼鏡等大額非日常生活必
     要之消費，且債務人於95年3月中風後，竟仍於95年9月於
     萊根賓館消費，債務人負債原因顯然係因其浪費導致負擔
     過重所造成。
   5.萬泰銀行表示：債務人截至92年12月31日，尚欠有59,865
     元之欠款餘額，之後債務人之信用卡消費不乏加油站消費
     共計10,540元、麗景大酒店消費1,282元、古早人健康理容
     消費5,100元、Hang Ten服飾消費1,128元、阿瘦皮鞋消費
     共計12,442元、雅虎網路消費共計1,399元、和信電訊消費
     共計2,526元及預借現金共計20,800元等消費行為，且債務
     人均以循環信用方式繳付最低金額，債務人支出已大於收
     入，債務人負債原因顯然係因其浪費、不當擴張債務所造
     成。
   6.台新銀行表示：債務人使用本行信用卡過程，除不當預借
     現金多筆（數額為2,000元至40,000元間），致債務迅速累
     積外，觀其消費項目為和信電訊電信費、密可兒美容名店
     、商務旅館、震旦行股份有限公司等非生活所需之必要消
     費。本件債務人負債原因，顯係因其奢侈浪費導致負擔過
     重所造成，應為不免責之裁定。
  (三)本院綜合上開債權人台北富邦銀行、國泰世華銀行、渣打銀
    行、永豐銀行、萬泰銀行、台新銀行提出之債務人預借現金
    及信用卡消費明細表觀之，債務人在93、94年間已多次以支
    付高利率之利息之方式向各債權人預借現金，卻仍在此困窘
    情況下，多次於麗景大酒店、古早人健康理容、密可兒美容
    名店、根萊賓館、紜閣商務汽車旅館、威妮斯汽車商務旅館
    、華南大飯店、雅虎網路購物、花嫁汽車旅館等處為非必要
    消費支出，且債務人和信電訊之單月通訊費竟大多高達千元
    以上，甚至有單月通訊費支出超過1萬元，顯見債務人有擴
    張信用，恣意為奢侈性消費，已明顯逾越一般人通常生活必
    要之支出金額，並濫用債務清理程序清理債務一情，堪可認
    定。
  (四)再按債務人在非急迫需要情況下向債權人借款，復在未完全
    清償先前所積欠之現金卡、信用卡等債務之情形下，又多次
    利用預借現金或信用卡消費之方式致迅速累積債務，其財務
    之操作，遠逾其收入及經濟狀況，完全未考量日後履行債務
    之清償能力，顯係將自身消費、借貸之風險全部轉嫁由債權
    人承擔，難謂非投機之行為，則於債務人有浪費、投機之情
    況下，若允債務人得藉由消費者債務清理條例中之免責制度
    ，以規避其應負擔之償還責任，顯與該制度係為保障誠實勤
    勉之債務人經濟生活之重建復甦之立法目的有違。況債務人
    對於經濟狀況不佳並未有所警惕，亦未見其有何緊縮消費並
    戮力還款之行為，反持續向信用卡銀行大量借款，並為上述
    非必要之消費支出，顯已逾越日常生活所必須，故上開債權
    人主張債務人有浪費情事等語，應屬可信。
三、綜上所述，本件債務人既有消費者債務清理條例第134條第4
    款「因浪費、賭博或其他投機行為，致財產顯然減少或負擔
    過重之債務，而生開始清算之原因」之不免責事由，則依上
    開說明，債務人應不予免責，爰裁定如主文。
中    華    民    國    99    年     7    月    28    日
                    民事第一庭    法  官  蔡雅惠
上為正本係照原本作成。
如不服本裁定，應於裁定送達後10日內，以書狀向本院提出抗告
，並繳納抗告費新臺幣1,000元。
中    華    民    國    99    年     7    月    28    日
                                  書記官  詹書瑋

司法院資訊處製作；財團法人民間司法改革基金會備份。
